ACORDAO-COMPLETO-2583831

ACÓRDÃO 2802/2023 ATA 9/2023 - PRIMEIRA CÂMARA

VISTOS, relatados e discutidos estes autos de tomada de contas especial instaurada pelo extinto Ministério do Desenvolvimento Regional, em razão de omissão no dever de prestar contas dos recursos repassados ao Município de Tucuruí/PA, por meio do Termo de Compromisso 0427/2017, 
ACORDAM os Ministros do Tribunal de Contas da União, reunidos em sessão da Primeira Câmara, diante das razões expostas pelo Relator, em:
9.1. fixar novo e improrrogável prazo de 15 (quinze) dias, a contar da notificação, com fundamento no art. 12, §§ 1º e 2º, da Lei 8.443/92, e no art. 202, §§ 3ª, 4º e 5º, do RITCU, para que o Município de Tucuruí/PA efetue e comprove, perante este Tribunal, o recolhimento da quantia de R$ 58.479,85, atualizada monetariamente a partir de 16/7/2021, abatendo-se, na ocasião, eventuais valores já ressarcidos, até a data do efetivo recolhimento, na forma prevista na legislação em vigor;
9.2. cientificar o referido ente municipal de que a liquidação tempestiva do débito atualizado monetariamente sanará o processo e permitirá que as respectivas contas sejam julgadas regulares com ressalva, dando-lhe quitação, nos termos do § 4º do art. 202 do Regimento Interno do TCU, ao passo que a ausência dessa liquidação tempestiva levará ao julgamento pela irregularidade das contas, com imputação de débito a ser atualizado monetariamente e acrescido de juros moratórios nos termos do art. 19 da Lei 8.443, de 1992, e da legislação específica que rege a matéria;
9.3. findo o prazo fixado ao Município de Tucuruí/PA para a devolução dos recursos, retornar os autos ao gabinete do relator para que seja dado seguimento ao julgamento das contas do município e dos demais responsáveis.

Tomada de contas especial instaurada em razão de omissão no dever de prestar contas de recursos repassados por meio de termo de compromisso cujo objeto era a construção de duas pontes de concreto armado.

Primeira Câmara

Município de Tucuruí - PA e Ministério do Desenvolvimento Regional (extinto).

3. Responsáveis: Alexandre Franca Siqueira (XXX.128.942-XX); Artur de Jesus Brito (XXX.664.792-XX); e Município de Tucuruí - PA (05.251.632/0001-41).

13.1. Ministros presentes: Walton Alencar Rodrigues (Presidente), Benjamin Zymler (Relator), Jorge Oliveira e Jhonatan de Jesus.
13.2. Ministro-Substituto presente: Augusto Sherman Cavalcanti.

BENJAMIN ZYMLER

Cuidam os autos de tomada de contas especial instaurada pelo extinto Ministério do Desenvolvimento Regional, em razão de omissão no dever de prestar contas dos recursos repassados ao Município de Tucuruí/PA, por meio do Termo de Compromisso 0427/2017, celebrado entre a Secretaria Nacional de Defesa Civil (SEDEC) e o referido município, cujo objeto era a "construção de 2 (duas) pontes de concreto armado com as seguintes dimensões: Ponte do Negão (20,36 m de comprimento por 12,46 metros de largura) e Ponte do Marajá (16,6 metros por 19,0 metros) ".
2.	A referida avença foi firmada no valor de R$ 1.152.760,67, exclusivamente à conta do concedente, sem previsão de contrapartida do município. Teve vigência de 22/3/2018 a 31/12/2020, com prazo para a apresentação da prestação de contas em 1º/3/2021. Os repasses efetivos da União totalizaram R$ 1.152.760,67.
3.	Após o transcurso do referido prazo, sem a apresentação da documentação pertinente ao termo de compromisso, a SEDEC instaurou a presente tomada de contas especial e, ao final, concluiu pela existência de débito no valor total repassado, tendo imputado responsabilidade aos Srs. Artur de Jesus Brito e Alexandre Franca Siqueira, prefeitos do Município de Tucuruí/PA, nos períodos de 26/7/2017 a 31/12/2020 e 1º/1/2021 a 31/12/2024, respectivamente, na condição de gestores dos recursos.
4.	Submetidos os autos ao descortino desta Corte de Contas, autorizei a realização das seguintes medidas processuais:
4.1.	Citação do Sr. Artur de Jesus Brito, tendo em vista a "não comprovação da boa e regular aplicação dos recursos federais repassados ao município de Tucuruí - PA, em face da omissão no dever de prestar contas dos valores transferidos, no âmbito do termo de compromisso descrito como "construção de 2 (duas) pontes de concreto armado com as seguintes dimensões: Ponte do Negão (20,36 m de comprimento por 12,46 metros de largura) , e, Ponte do Marajá (16,6 metros por 19,0 metros) .", no período de 22/3/2018 a 31/12/2020, cujo prazo encerrou-se em 1/3/2021";
4.1.1.	Valor do Débito:
	Data de ocorrência
	Valor histórico (R$) 

	10/10/2018
	1.152.760,67

4.2.	Citação do Município de Tucuruí devido à não devolução do saldo remanescente na conta específica;
4.2.1.	Valor do Débito:
	Data de ocorrência
	Valor histórico (R$) 

	16/7/2021
	58.479,85

4.3.	Audiência do Sr. Alexandre Franca Siqueira, em face do "não cumprimento do prazo originalmente estipulado para prestação de contas do termo de compromisso descrito como "construção de 2 (duas) pontes de concreto armado com as seguintes dimensões: Ponte do Negão (20,36 m de comprimento por 12,46 metros de largura) , e, Ponte do Marajá (16,6 metros por 19,0 metros) .", cujo prazo encerrou-se em 1/3/2021".
5.	Expedidos os atos pertinentes, os responsáveis não apresentaram resposta. Nesse cenário, a Unidade de Auditoria Especializada em Tomada de Contas Especial (AudTCE) deu seguimento ao exame da matéria, na forma da instrução transcrita parcialmente a seguir com os ajustes de forma pertinentes:
"Avaliação da Ocorrência de Prescrição
19.	Em relação à prescrição, o Supremo Tribunal Federal - STF, no Recurso Extraordinário - RE 636.886, fixou a tese, com repercussão geral reconhecida, de que "é prescritível a pretensão de ressarcimento ao erário fundada em decisão de Tribunal de Contas" (Tema 899) . Posteriormente, o próprio TCU regulamentou o assunto por meio da Resolução TCU 344, de 11/10/2022, publicada em 21/10/2022, à luz do disposto na Lei 9.873/1999, estabelecendo que "prescrevem em cinco anos as pretensões punitiva e de ressarcimento" nos processos de controle externo, conforme o art. 2º, da referida norma.
20.	Quanto ao termo inicial da contagem do prazo prescricional, o art. 4º prevê o seguinte:
	Art. 4° O prazo de prescrição será contado:
I - da data em que as contas deveriam ter sido prestadas, no caso de omissão de prestação de contas;
II - da data da apresentação da prestação de contas ao órgão competente para a sua análise inicial;
III - do recebimento da denúncia ou da representação pelo Tribunal ou pelos órgãos de controle interno, quanto às apurações decorrentes de processos dessa natureza;
IV - da data do conhecimento da irregularidade ou do dano, quando constatados em fiscalização realizada pelo Tribunal, pelos órgãos de controle interno ou pelo próprio órgão ou entidade da Administração Pública onde ocorrer a irregularidade;
	V - do dia em que tiver cessado a permanência ou a continuidade, no caso de irregularidade permanente ou continuada
21.	No que se refere às causas de interrupção da prescrição, o art. 5º dispõe:
Art. 5º A prescrição se interrompe:
I - pela notificação, oitiva, citação ou audiência do responsável, inclusive por edital; 
II - por qualquer ato inequívoco de apuração do fato;
III - por qualquer ato inequívoco de tentativa de solução conciliatória; 
IV - pela decisão condenatória recorrível.
§ 1° A prescrição pode se interromper mais de uma vez por causas distintas ou por uma mesma causa desde que, por sua natureza, seja repetível no curso do processo.
§ 2° Interrompida a prescrição, começa a correr novo prazo a partir do ato interruptivo.
§ 3º Não interrompem a prescrição o pedido e concessão de vista dos autos, emissão de certidões, prestação de informações, juntada de procuração ou subestabelecimento e outros atos de instrução processual de mero seguimento do curso das apurações
22.	No caso concreto, o termo inicial da contagem do prazo prescricional ocorreu em 1/3/2021, data em que a prestação de contas deveria ter sido apresentada (art. 4°, inciso I) .
23.	Ademais, verificam-se, nos presentes autos, os seguintes eventos processuais interruptivos da prescrição, ocorridos tanto na fase interna, quanto na fase externa desta TCE:
23.1.	Fase interna:
a)	 notificação do responsável Alexandre Franca Siqueira, em 17/5/2021 (peças 42-43) ;
b)	 notificação do responsável Artur de Jesus Brito, em 14/6/2021 (peças 40-41) ;
c)	 notificação do responsável Alexandre Franca Siqueira, em 30/8/2021 (peças 46-47) ;
d)	 notificação, por e-mail, do prefeito municipal, em 28/1/2022 (peça 48) ;
e)	 notificação do responsável Alexandre Franca Siqueira, em 28/3/2022 (peças 49-51) ;
f)	 Parecer Financeiro 813/2022/SE-MDR, em 30/5/2022 (peça 56) .
23.2.	Fase externa:
a)	autuação da TCE neste Tribunal, em 6/9/2022;
b)	 instrução da então Secex-TCE, em 27/10/2022, com proposta de citação e audiência dos responsáveis.
24.	Ao se analisar o termo inicial da contagem do prazo de prescrição, bem como a sequência de eventos processuais indicados no item anterior, os quais têm o condão de interromper a fluência do prazo prescricional, nos termos do art. 5º da Resolução TCU n. 344/2022, conclui-se que não houve o transcurso do prazo de 5 (cinco) anos entre cada evento processual e o seguinte. Portanto, levando-se em consideração o entendimento do STF acima mencionado, bem como a vigente regulamentação do Tribunal, não ocorreu, nos autos, a prescrição da pretensão sancionatória e ressarcitória para o TCU.
Avaliação da Prescrição Intercorrente no Âmbito do Tribunal 
25.	A RESOLUÇÃO - TCU 344, de 11 de outubro de 2022, estabelece que:
Art. 8º Incide a prescrição intercorrente se o processo ficar paralisado por mais de três anos, pendente de julgamento ou despacho, sem prejuízo da responsabilidade funcional decorrente da paralisação, se for o caso. 
§ 1° A prescrição intercorrente interrompe-se por qualquer ato que evidencie o andamento regular do processo, excetuando-se pedido e concessão de vista dos autos, emissão de certidões, prestação de informações, juntada de procuração ou subestabelecimento e outros atos que não interfiram de modo relevante no curso das apurações.
§ 2° As causas suspensivas e interruptivas da prescrição principal também suspendem ou interrompem a prescrição intercorrente.
26.	Levando-se em consideração a vigente regulamentação do Tribunal, bem como os eventos processuais interruptivos da prescrição na fase externa, relacionados no item 15.2. acima, conclui-se que não houve o transcurso do prazo de 3 (três) anos entre cada evento processual e o seguinte, e consequentemente não ocorreu a prescrição intercorrente.
27.	Importante registrar que, conforme decidido em precedentes do STF, a exemplo dos MS 35.430-AgR, Primeira Turma, Rel. Min. Alexandre de Moraes; MS 35.208-AgR, Primeira Turma, Rel. Min. Dias Toffoli; MS 36.905-AgR, Primeira Turma, Rel. Min. Roberto Barroso; MS 37.913-AgR, Primeira Turma, Relª. Minª. Rosa Weber; e MS 38.232-AgR, Primeira Turma, Relª. Minª. Rosa Weber, Primeira Turma; o efeito interruptivo da prescrição decorrente da apuração do fato pela Administração Pública, descrito no art. 2º, inciso II, da Lei 9873/1999, prescinde de notificação, cientificação ou citação dos investigados, ocorrendo tão somente com o desaparecimento da inércia do Poder Público em investigar determinado fato.
Avaliação de Viabilidade do Exercício do Contraditório e Ampla Defesa
28.		Verifica-se que não houve o transcurso de mais de dez anos desde o fato gerador sem que tenha havido a notificação dos responsáveis pela autoridade administrativa federal competente (art. 6º, inciso II, c/c art. 19 da IN/TCU 71/2012, modificada pela IN/TCU 76/2016) , uma vez que o fato gerador da irregularidade sancionada ocorreu em 2/3/2021, e os responsáveis foram notificados sobre as irregularidades pela autoridade administrativa competente conforme segue:
28.1.	Artur de Jesus Brito, por meio do ofício acostado à peça 40, recebido em 14/6/2021, conforme AR (peça 41) ;
28.2.	Alexandre Franca Siqueira, por meio do ofício acostado à peça 42, recebido em 17/5/2021, conforme AR (peça 43) ;
28.3.	Prefeitura Municipal de Tucuruí - PA, responsável não notificado na fase interna, mas citada na fase externa em 30/1/2023 (v. item 23) .
Valor de Constituição da TCE 	
29.	Verifica-se, ainda, que o valor original do débito, cujo fato gerador ocorreu após 1/1/2017, é de R$ 1.211.240,52, portanto superior ao limite mínimo de R$ 100.000,00, na forma estabelecida conforme os arts. 6º, inciso I, e 19 da IN/TCU 71/2012, modificada pela IN/TCU 76/2016. 
OUTROS PROCESSOS/DÉBITOS NOS SISTEMAS DO TCU COM OS MESMOS RESPONSÁVEIS
30.	Informa-se que foram encontrados processos no Tribunal com os mesmos responsáveis:
	Responsável
	Processo

	Artur de Jesus Brito
	Processo 030.076/2022-6 [TCE, aberto, "TCE instaurada pelo (a) Ministério do Desenvolvimento Regional em razão de Omissão no dever de prestar contas, Outros instrumentos de transferências discricionárias 1AAAOI, firmado com o/a MINISTERIO DO DESENVOLVIMENTO REGIONAL, Siafi/Siconv 1AAAOI, função null, que teve como objeto Ações de socorro, assistência e restabelecimento (nº da TCE no sistema: 1543/2022) "]

	Prefeitura Municipal de Tucuruí - PA
	Processo 026.190/2020-6 [TCE, aberto, "TCE instaurada pelo (a) FUNDO NACIONAL DE SAÚDE - MS em razão de Não comprovação da regular aplicação dos recursos repassados pela União, função SAUDE, para atendimento à/ao Atenção Básica / Piso da Atenção Básica Fixo / PAB Fixo (nº da TCE no sistema: 3245/2019) "]
Processo 044.801/2012-2 [TCE, encerrado, "TCE instaurada em obediência ao Acórdão 7013/2012-TCU-Primeira Câmara. Desvio de finalidade na aplicação de recursos do Bloco de Atenção de Média e Alta Complexidade, no âmbito da Secretaria Municipal de Saúde de Tucuruí/PA, no período de janeiro de 2005 a dezembro de 2008"]
Processo 021.811/2008-5 [REPR, encerrado, "CONVÊNIO Nº 2831/2003"]

31.	A tomada de contas especial está, assim, devidamente constituída e em condição de ser instruída.
EXAME TÉCNICO
Da validade das notificações:
32.	Preliminarmente, cumpre tecer breves considerações sobre a forma como são realizadas as comunicações processuais no TCU. A esse respeito, destacam-se o art. 179, do Regimento Interno do TCU (Resolução 155, de 4/12/2002) e o art. 4º, inciso III, § 1º, da Resolução TCU 170, de 30 de junho de 2004, in verbis:
[...]
33.	Bem se vê, portanto, que a validade da citação via postal não depende de que o aviso de recebimento seja assinado pelo próprio destinatário da comunicação, o que dispensa, no caso em tela, a entrega do AR em "mãos próprias". A exigência da norma é no sentido de o Tribunal verificar se a correspondência foi entregue no endereço correto, residindo aqui a necessidade de certeza inequívoca. 
34.	Não é outra a orientação da jurisprudência do TCU, conforme se verifica dos julgados a seguir transcritos:
São válidas as comunicações processuais entregues, mediante carta registrada, no endereço correto do responsável, não havendo necessidade de que o recebimento seja feito por ele próprio (Acórdão 3648/2013-TCU-Segunda Câmara, Relator José Jorge) ;
É prescindível a entrega pessoal das comunicações pelo TCU, razão pela qual não há necessidade de que o aviso de recebimento seja assinado pelo próprio destinatário. Entregando se a correspondência no endereço correto do destinatário, presume-se o recebimento da citação. (Acórdão 1019/2008-TCU-Plenário, Relator Benjamin Zymler) ;
As comunicações do TCU, inclusive as citações, deverão ser realizadas mediante Aviso de Recebimento - AR, via Empresa Brasileira de Correios e Telégrafos, bastando para sua validade que se demonstre que a correspondência foi entregue no endereço correto. (Acórdão 1526/2007-TCU-Plenário, Relator Aroldo Cedraz) .
35.	A validade do critério de comunicação processual do TCU foi referendada pelo Supremo Tribunal Federal, nos termos do julgamento do MS-AgR 25.816/DF, por meio do qual se afirmou a desnecessidade da ciência pessoal do interessado, entendendo-se suficiente a comprovação da entrega do "AR" no endereço do destinatário:
Ementa: agravo regimental. Mandado de segurança. Desnecessidade de intimação pessoal das decisões do tribunal de contas da união. art. 179 do regimento interno do TCU. Intimação do ato impugnado por carta registrada, iniciado o prazo do art. 18 da lei nº 1.533/51 da data constante do aviso de recebimento. Decadência reconhecida. Agravo improvido.
O envio de carta registrada com aviso de recebimento está expressamente enumerado entre os meios de comunicação de que dispõe o Tribunal de Contas da União para proceder às suas intimações.
O inciso II do art. 179 do Regimento Interno do TCU é claro ao exigir apenas a comprovação da entrega no endereço do destinatário, bastando o aviso de recebimento simples. 
Da revelia dos responsáveis Artur de Jesus Brito, Alexandre Franca Siqueira e Prefeitura Municipal de Tucuruí/PA
36.	No caso vertente, a citação de cada um dos responsáveis (Artur de Jesus Brito, Alexandre Franca Siqueira e Prefeitura Municipal de Tucuruí - PA) se deu em endereços provenientes de pesquisas de endereços realizadas pelo TCU (vide parágrafos acima) , porquanto, devido ao insucesso de realizar a citação em endereços constantes na base de dados da Receita custodiada pelo TCU (peça 73) , buscou-se a notificação em endereços provenientes das bases de dados públicas custodiadas pelo TCU (TSE e Renach - peças 74 e 75) e das bases de dados do próprio TCU. A entrega dos ofícios citatórios nesses endereços ficou comprovada conforme detalhamento a seguir:
36.1.	Artur de Jesus Brito, ofício 65994/2022 - Seproc (peça 76) , origem no sistema do TSE e ofício 65995/2022 - Seproc (peça 80) , origem no sistema da Receita Federal.
36.2.	Alexandre Franca Siqueira, ofício 65992/2022 - Seproc (peça 77) , origem no sistema do Renach e ofício 65993/2022 - Seproc (peça 79) , origem no sistema da Receita Federal.
36.3.	Prefeitura Municipal de Tucuruí - PA, ofício 65996/2022 - Seproc (peça 78) , origem no sistema da Receita Federal.
37.	Nos processos do TCU, a revelia não leva à presunção de que seriam verdadeiras todas as imputações levantadas contra os responsáveis, diferentemente do que ocorre no processo civil, em que a revelia do réu opera a presunção da verdade dos fatos narrados pelo autor (Acórdão 1009/2018-TCU-Plenário, Relator Bruno Dantas; 2369/2013-TCU-Plenário, Relator Benjamin Zymler e 2449/2013-TCU-Plenário, Relator Benjamin Zymler) . Dessa forma, a avaliação da responsabilidade do agente não pode prescindir da prova existente no processo ou para ele carreada. 
38.	Ao não apresentar sua defesa, os responsáveis deixaram de produzir prova da regular aplicação dos recursos sob sua responsabilidade, em afronta às normas que impõem aos gestores públicos a obrigação legal de, sempre que demandados pelos órgãos de controle, apresentar os documentos que demonstrem a correta utilização das verbas públicas, a exemplo do contido no art. 93 do Decreto-Lei 200/1967: "Quem quer que utilize dinheiros públicos terá de justificar seu bom e regular emprego na conformidade das leis, regulamentos e normas emanadas das autoridades administrativas competentes." 
39.	Mesmo as alegações de defesa não sendo apresentadas, considerando o princípio da verdade real que rege esta Corte, procurou-se buscar, em manifestações dos responsáveis na fase interna desta Tomada de Contas Especial, se havia algum argumento que pudesse ser aproveitado a seu favor. 
40.	Os argumentos apresentados na fase interna (peça 32) não elidem as irregularidades apontadas.
41.	Em se tratando de processo em que a parte interessada não se manifestou acerca das irregularidades imputadas, não há elementos para que se possa efetivamente aferir e reconhecer a ocorrência de boa-fé na conduta dos responsáveis, podendo este Tribunal, desde logo, proferir o julgamento de mérito pela irregularidade das contas, conforme os termos dos §§ 2º e 6º do art. 202 do Regimento Interno do TCU. (Acórdão 2064/2011-TCU-Primeira Câmara (Relator Ubiratan Aguiar) , 6.182/2011-TCU-1ª Câmara (Relator Weber de Oliveira) , 4.072/2010-TCU-1ª Câmara (Relator Valmir Campelo) , 1.189/2009-TCU-1ª Câmara (Relator Marcos Bemquerer) , 731/2008-TCU-Plenário (Relator Aroldo Cedraz) .
42.	Dessa forma, os responsáveis Artur de Jesus Brito, Alexandre Franca Siqueira e Prefeitura Municipal de Tucuruí - PA devem ser considerados revéis, nos termos do art. 12, § 3º, da Lei 8.443/1992, devendo as contas serem julgadas irregulares, condenando-os ao débito apurado, conforme o caso, e aplicando-lhes, a depender do caso, as multas previstas nos arts. 57 ou 58 da Lei 8.443/1992.
Cumulatividade de multas 
43.	Quanto à possibilidade de aplicação cumulativa das multas dos arts. 57 e 58, inciso I, da Lei 8.443/1992, ainda que seja adequada a realização de citação e audiência do responsável, por força do disposto no art. 209, § 4º, do Regimento Interno do TCU, o Tribunal reconhece que existe relação de subordinação entre as condutas de "não comprovação da aplicação dos recursos" e de "omissão na prestação de contas", sendo a primeira consequência da segunda, o que enseja, na verificação das duas irregularidades, a aplicação da multa do art. 57, com o afastamento da multa do art. 58, inciso I, em atenção ao princípio da absorção (Acórdão 9579/2015-TCU-Segunda Câmara, Relator Vital do Rêgo; Acórdão 2469/2019-TCU-Primeira Câmara, Relator Augusto Sherman) .
44.	Conforme leciona Cezar Bitencourt (Tratado de Direito Penal: parte geral - 8ª Edição - São Paulo: Saraiva, 2003. Pg. 565) , na absorção, " (...) a pena do delito mais grave absorve a pena do delito menos grave, que deve ser desprezada". No caso concreto, a "omissão no dever de prestar contas", embora seja uma irregularidade autônoma, funciona como fase ou meio para a consecução da "não comprovação da aplicação dos recursos", havendo clara relação de interdependência entre essas condutas. Dessa forma, recaindo as duas ocorrências num mesmo gestor, deve prevalecer a pena do delito mais grave, qual seja, a multa do art. 57, da Lei 8.443/1992.
45.	Cumpre observar, ainda, que a conduta dos responsáveis, consistente nas irregularidades "não comprovação da boa e regular aplicação dos recursos federais repassados em face da omissão no dever de prestar contas", "não devolução de saldo remanescente na conta específica" e "não cumprimento do prazo para apresentação de prestação de contas pelo gestor dos recursos", configura violação não só às regras legais, mas também aos princípios basilares da administração pública, eis que, em última análise, ocorre o comprometimento da necessária satisfação à sociedade sobre o efetivo emprego dos recursos públicos postos à disposição da municipalidade, por força do instrumento de repasse em questão.
46.	Nesses casos, em que fica evidente a falta de transparência e lisura, não há como afastar as suspeitas sempre presentes de que a totalidade dos recursos públicos federais, transferida ao município, tenha sido integralmente desviada, em prol de gestor ímprobo, ou de pessoas por ele determinadas, a revelar grave inobservância de dever de cuidado no trato com a coisa pública, isto é, ato praticado com culpa grave, pois, na espécie, a conduta do responsável se distancia daquela que seria esperada de um administrador público minimante diligente, num claro exemplo de erro grosseiro a que alude o art. 28 do Decreto-lei 4.657/1942 (Lei de Introdução às Normas do Direito Brasileiro) , incluído pela Lei 13.655/2018 (Acórdão 1689/2019-TCU-Plenário, Relator Augusto Nardes; Acórdão 2924/2018-TCU-Plenário, Relator José Mucio Monteiro; Acórdão 2391/2018-TCU-Plenário, Relator Benjamin Zymler) . 
Dolo ou Erro Grosseiro no TCU (art. 28 da LINDB) 
47.	Cumpre abrir um parêntese para tratar da possível caracterização do dolo ou erro grosseiro, no caso concreto, tendo em vista a diretriz constante do art. 28 do Decreto-lei 4.657/1942 (Lei de Introdução à Normas do Direito Brasileiro - LINDB) acerca da responsabilização de agentes públicos no âmbito da atividade controladora do Estado. Desde a entrada em vigor da Lei 13.655/2018 (que inseriu os artigos 20 ao 30 ao texto da LINDB) , essa análise vem sendo incorporada cada vez mais aos acórdãos do TCU, com vistas a robustecer as razões de decidir que fundamentam a condenação de ressarcimento ao erário e a aplicação de sanções aos seus jurisdicionados. 
48.	Nesse passo, o Tribunal, a fim de estabelecer o sentido e alcance da expressão "erro grosseiro" e de melhor acomodar esse conceito jurídico indeterminado à sistemática de responsabilização no âmbito dos processos de Controle Externo, passou a se debruçar com mais frequência sobre a inteligência do art. 28 da LINDB. No ponto, as decisões até o momento proferidas parecem se inclinar majoritariamente para a equiparação conceitual do "erro grosseiro" à "culpa grave", isto é, para fins do exercício do poder sancionatório do TCU, tem-se considerado como erro grosseiro o que resulta de grave inobservância do dever de cuidado e zelo com a coisa pública (Acórdão 2391/2018-TCU-Plenário, Relator: Benjamin Zymler, Acórdão 2924/2018-TCU-Plenário, Relator: José Mucio Monteiro, Acórdão 11762/2018-TCU-Segunda Câmara, Relator: Marcos Bemquerer, e Acórdãos 957/2019, 1.264/2019 e 1.689/2019, todos do Plenário, Relator Augusto Nardes) .
49.	Acerca da incipiente jurisprudência que vem se firmando sobre o tema, merece registro o esclarecimento consignado no Voto que fundamentou o Acórdão 2012/2022-TCU-Segunda Câmara, mais especificamente na passagem em que o Ministro-Relator Antônio Anastasia discorre sobre as oscilações de entendimento do Tribunal quanto ao padrão de comportamento que deveria ser adotado como referencial para a caracterização do "erro grosseiro" (ou "culpa grave") , pois, ora o Tribunal o considera como aquele praticado por gestor público com "padrão médio de diligência" (Acórdão 10679/2021-TCU-Primeira Câmara e 2.592/2021-Plenário, ambos tendo como Relator o  Ministro Benjamin Zymler, Acórdão 1264/2019-TCU-Plenário, Relator: Augusto Nardes e Acórdão 2599/2021-TCU-Plenário, Relator: Bruno Dantas) , ora se utiliza como referência de erro grosseiro aquele que pode ser percebido ou evitado por pessoa com nível de diligência "abaixo do normal" ou "aquém do ordinário", conforme se decidiu nos seguintes arestos: Acórdão 2391/2018-TCU-Plenário, Relator: Benjamin Zymler, Acórdão 3327/2019-TCU-Primeira Câmara, Relator: Vital do Rêgo e Acórdão 4447/2020-TCU-Segunda Câmara, Relator: Aroldo Cedraz. 
50.	Registrada a divergência jurisprudencial acima, o Ministro Antônio Anastasia defende que o correto seria considerar "o erro grosseiro como culpa grave, mas mantendo o referencial do homem médio". A nosso ver, esta é a interpretação que melhor se coaduna com o princípio fundamental da boa administração pública, visto que não seria razoável nem coerente exigir do agente público, por um lado, uma atuação de forma "diligente e eficiente" (isso só para ficar no que prevê o § 8º do Decreto 9.830/2019) e, por outro, admitir que ele somente venha a ser responsabilizado por um dano que causou ao erário quando o erro que lhe é atribuído puder ser percebido por pessoa com nível de atenção "aquém do ordinário". Se tal entendimento prevalecesse, não haveria correspondência na relação entre deveres e responsabilidades. Ora, se for possível imaginar abstratamente que qualquer outra pessoa (no caso, um gestor) , exposta às mesmas circunstâncias, mas que empregasse um nível normal de diligência no seu trabalho, não cometeria a falha que o gestor hipotético apresentou, significa dizer, portanto, que este deixou de adotar um dever de cuidado objetivo que se esperaria da média de seus pares, o que não pode ser encarado como um erro desculpável (escusável) . Neste caso, deixar de responsabilizá-lo administrativa e financeiramente pelos seus atos redundaria em aceitar uma métrica de reprovabilidade de condutas que apenas alcançaria os gestores que fossem minimamente diligentes, de forma que se criaria uma faixa de isenção de responsabilidade para aqueles que erraram abaixo da média dos demais administradores públicos, sujeitos a idênticos fatores externos, mas que não comentaram falhas que poderiam ser percebidas ou evitadas por gestores que agissem com grau mínimo de atenção, ou seja, com nível de diligência "aquém do ordinário", mas suficiente para a identificação do denominado erro grosseiro.
51.	A despeito de ser uma exegese possível para o art. 28 da Lei de Introdução às Normas do Direito Brasileiro, conforme sinalizam alguns julgados do Tribunal de Contas da União acima mencionados, fato é que o princípio constitucional de eficiência na gestão pública não poderia albergar um regime de responsabilização de agentes estatais que fosse complacente com o cometimento de erros resultante da aceitação de níveis de diligência "abaixo da média" no desempenho da atividade administrativa. Balizar o nível de atenção que deve ser exigido daqueles que respondem pela administração do patrimônio público pelo que é minimamente aceitável seria, por via oblíqua, também se conformar com um padrão de serviços públicos minimamente eficiente, ou com uma administração pública minimamente transparente ou minimamente honesta, enfim, referências de desempenho que não condizem com a exigência de geração de valores públicos que hoje a sociedade reclama dos serviços e servidores estatais.
52.	Portanto, o referencial do homem médio como parâmetro de aferição do erro grosseiro a que alude o art. 28 do Decreto-lei 4.657/1942, acrescido pela Lei 13.655/2018, precisa ser mantido e ratificado pela jurisprudência do TCU, conforme consignado no Voto que conduziu ao Acórdão 2012/2022-TCU-Segunda Câmara, da relatoria do Ministro Antônio Anastasia. Desse modo, incorre em erro grosseiro o gestor público que falha nas mesmas circunstâncias em que o administrador médio não falharia, ou seja, quando a sua conduta afronta o dever de cuidado objetivo de dele se esperava, de acordo com a norma legal ou princípio aplicável, considerando as circunstâncias externas do caso concreto, na medida em que a "régua" do nível normal (médio) de diligência esperado pode oscilar de acordo com os obstáculos e dificuldades reais que se apresentavam à época da prática do ato impugnado (art. 22 da LINDB) . 
53.	No caso em tela, as irregularidades consistentes no não cumprimento do prazo originalmente estipulado e na omissão no dever de prestar contas dos valores transferidos no âmbito do Termo de Compromisso 0427/2017 (Siafi 693192) configuram violação não só às regras legais, mas também a princípios basilares da administração pública, eis que, em última análise, ocorre o comprometimento da necessária satisfação à sociedade sobre o efetivo emprego dos recursos públicos postos à disposição da municipalidade, por força do instrumento de repasse em questão. 
54.	Nesses casos, em que fica evidente a falta de compromisso com o dever de comprovar o correto emprego dos recursos repassados, revela grave inobservância de dever de cuidado no trato com a coisa pública, isto é, ato praticado com culpa grave, pois, na espécie, a conduta do responsável se distancia daquela que seria esperada de um administrador público com atenção normal, num claro exemplo de erro grosseiro a que alude o art. 28 do Decreto-lei 4.657/1942 (Lei de Introdução às Normas do Direito Brasileiro) , incluído pela Lei 13.655/2018 (Acórdão 1689/2019-TCU-Plenário, Relator Min. Augusto Nardes; Acórdão 2924/2018-TCU-Plenário, Relator Min. José Mucio Monteiro; Acórdão 2391/2018-TCU-Plenário, Relator Min. Benjamin Zymler) . 
CONCLUSÃO
55.	Em face da análise promovida na seção "Exame Técnico", verifica-se que os responsáveis Artur de Jesus Brito, Alexandre Franca Siqueira e Prefeitura Municipal de Tucuruí/PA não lograram comprovar a boa e regular aplicação dos recursos; instados a se manifestarem, optaram pelo silêncio, configurando as revelias, nos termos do § 3º, do art. 12, da Lei 8.443/1992. Ademais, inexistem nos autos elementos que demonstrem a boa-fé dos responsáveis ou a ocorrência de outras excludentes de culpabilidade.
56.	Verifica-se também que não houve a prescrição das pretensões sancionatória e ressarcitória para o TCU, conforme análise já realizada.
57.	Tendo em vista que não constam dos autos elementos que permitam reconhecer a boa-fé dos responsáveis, sugere-se que as suas contas sejam julgadas irregulares, nos termos do art. 202, § 6º, do Regimento Interno do TCU, com a imputação, conforme o caso, do débito atualizado monetariamente e acrescido de juros de mora, nos termos do art. 202, § 1º, do Regimento Interno do TCU, descontado o valor eventualmente recolhido, com a aplicação, a depender da situação, das multas previstas nos arts. 57 ou 58 da Lei 8.443/1992.
58.	Por fim, como não houve elementos que pudessem modificar o entendimento acerca das irregularidades em apuração, mantém-se a matriz de responsabilização presente na peça 68.
PROPOSTA DE ENCAMINHAMENTO
59.	Diante do exposto, submetemos os autos à consideração superior, propondo ao Tribunal:
a)	considerar revéis os responsáveis Artur de Jesus Brito, Alexandre Franca Siqueira e Prefeitura Municipal de Tucuruí/PA, para todos os efeitos, dando-se prosseguimento ao processo, com fulcro no art. 12, § 3º, da Lei 8.443/1992; 
b)	julgar irregulares, nos termos dos arts. 1º, inciso I, 16, inciso III, alíneas "a", "b" e "c", da Lei 8.443/1992, c/c os arts. 19 e 23, inciso III, da mesma Lei, as contas do responsável Artur de Jesus Brito, condenando-o ao pagamento da importância a seguir especificada, atualizada monetariamente e acrescida dos juros de mora, calculada a partir da data discriminada até a data da efetiva quitação do débito, fixando-lhe o prazo de quinze dias, para que comprove, perante o Tribunal, o recolhimento da referida quantia aos cofres do Tesouro Nacional, nos termos do art. 23, inciso III, alínea "a", da citada lei, c/c o art. 214, inciso III, alínea "a", do Regimento Interno do TCU.  
		Débito relacionado ao responsável Artur de Jesus Brito (CPF: XXX.664.792-XX) :
	Data de ocorrência
	Valor histórico (R$) 

	10/10/2018
	1.152.760,67

Valor atualizado do débito (com juros) em 10/3/2023: R$ 1.482.836,19.
c)	julgar irregulares, nos termos dos arts. 1º, inciso I, 16, inciso III, alíneas "b" e "c", da Lei 8.443/1992, c/c os arts. 19 e 23, inciso III, da mesma Lei, as contas da Prefeitura Municipal de Tucuruí/PA, condenando-a ao pagamento da importância a seguir especificada, atualizada monetariamente e acrescida dos juros de mora, calculada a partir da data discriminada até a data da efetiva quitação do débito, fixando-lhe o prazo de quinze dias, para que comprove, perante o Tribunal, o recolhimento da referida quantia aos cofres do Tesouro Nacional, nos termos do art. 23, inciso III, alínea "a", da citada lei, c/c o art. 214, inciso III, alínea "a", do Regimento Interno do TCU.  
		Débito relacionado à responsável Prefeitura Municipal de Tucuruí - PA (CNPJ: 05.251.632/0001-41) :
	Data de ocorrência
	Valor histórico (R$) 

	16/7/2021
	58.479,85

Valor atualizado do débito (com juros) em 10/3/2023: R$ 68.709,54.
d)	julgar irregulares, nos termos dos arts. 1º, inciso I, 16, inciso III, alíneas "a" e "b", da Lei 8.443/1992, c/c os arts. 19 e 23, inciso III, da mesma Lei, as contas do responsável Alexandre Franca Siqueira; 
e)	aplicar individualmente aos responsáveis Artur de Jesus Brito e Prefeitura Municipal de Tucuruí - PA a multa prevista no art. 57 da Lei 8.443/1992 c/c o art. 267 do Regimento Interno do TCU, fixando-lhes o prazo de quinze dias, a contar da notificação, para que comprovem, perante o Tribunal (art. 214, III, alínea "a", do Regimento Interno do TCU) , o recolhimento da dívida aos cofres do Tesouro Nacional, atualizada monetariamente desde a data do acórdão proferido por este Tribunal até a data do efetivo recolhimento, se paga após o vencimento, na forma da legislação em vigor;
f)	aplicar ao responsável Alexandre Franca Siqueira a multa prevista no art. 58, inciso II, da Lei 8.443/1992 c/c o art. 268 do Regimento Interno do TCU, fixando-lhe o prazo de quinze dias, a contar da notificação, para que comprove, perante o Tribunal (art. 214, III, alínea "a", do Regimento Interno do TCU) , o recolhimento da dívida aos cofres do Tesouro Nacional, atualizada monetariamente desde a data do acórdão proferido por este Tribunal até a data do efetivo recolhimento, se paga após o vencimento, na forma da legislação em vigor;
g)	autorizar, desde logo, a cobrança judicial das dívidas, caso não atendidas as notificações, na forma do disposto no art. 28, inciso II, da Lei 8.443/1992;
h)	autorizar também, desde logo, se requerido, com fundamento no art. 26, da Lei 8.443, de 1992, c/c o art. 217, §1º do Regimento Interno do TCU, o parcelamento da (s) dívida (s) em até 36 parcelas, incidindo, sobre cada parcela, corrigida monetariamente, os correspondentes acréscimos legais, fixando-lhes o prazo de quinze dias, a contar do recebimento da notificação, para comprovar, perante o Tribunal, o recolhimento da primeira parcela, e de trinta dias, a contar da parcela anterior, para comprovar os recolhimentos das demais parcelas, devendo incidir, sobre cada valor mensal, atualizado monetariamente, os juros de mora devidos, no caso do débito, na forma prevista na legislação em vigor, alertando os responsáveis de que a falta de comprovação do recolhimento de qualquer parcela importará o vencimento antecipado do saldo devedor, nos termos do § 2º do art. 217 do Regimento Interno deste Tribunal; 
i)	esclarecer ao responsável Artur de Jesus Brito que, caso se demonstre, por via recursal, a correta aplicação dos recursos, mas não se justifique a omissão da prestação de contas, o débito poderá ser afastado, mas permanecerá a irregularidade das contas, dando-se ensejo à aplicação da multa prevista no art. 58, inciso I, da Lei 8.443/1992;
j)	enviar cópia do Acórdão a ser prolatado à Procuradoria da República no Estado do Pará, nos termos do § 3º do art. 16 da Lei 8.443/1992, c/c o § 7º do art. 209 do Regimento Interno do TCU, para adoção das medidas cabíveis; 
k)	enviar cópia do Acórdão que vier a ser proferido ao Ministério do Desenvolvimento Regional (extinto) e aos responsáveis, para ciência;
l)	informar à Procuradoria da República no Estado do Pará, ao Ministério do Desenvolvimento Regional (extinto) e aos responsáveis que a presente deliberação, acompanhada do Relatório e do Voto que a fundamenta, está disponível para a consulta no endereço www.tcu.gov.br/acordaos, além de esclarecer que, caso requerido, o TCU poderá fornecer sem custos as correspondentes cópias, de forma impressa; 
m)	informar à Procuradoria da República no Estado do Pará que, nos termos do parágrafo único do art. 62 da Resolução TCU 259/2014, os procuradores e membros do Ministério Público credenciados nesta Corte podem acessar os presentes autos de forma eletrônica e automática, ressalvados apenas os casos de eventuais peças classificadas como sigilosas, as quais requerem solicitação formal; e
n)	informar aos responsáveis que a presente deliberação, acompanhada do Relatório e do Voto que a fundamenta, está disponível para a consulta no endereço www.tcu.gov.br/acordaos, além de esclarecer que, caso requerido, o TCU poderá fornecer sem custos as correspondentes cópias, de forma impressa."
6.	O corpo diretivo da unidade técnica e o Ministério Público junto ao TCU aquiesceram ao aludido encaminhamento.
 	É o relatório.

Clêbia de Sousa Costa (13.915/OAB-PA), representando Artur de Jesus Brito.

Procurador Sergio Ricardo Costa Caribé.

TOMADA DE CONTAS ESPECIAL. OMISSÃO NO DEVER DE PRESTAR CONTAS DOS RECURSOS REPASSADOS AO MUNICÍPIO DE TUCURUÍ/PA, POR MEIO DO TERMO DE COMPROMISSO 0427/2017. NÃO DEVOLUÇÃO DO SALDO REMANESCENTE DA CONTA ESPECÍFICA. RECONHECIMENTO DA BOA-FÉ PRESUMIDA DO ENTE MUNICIPAL. FIXAÇÃO DE NOVO E IMPRORROGÁVEL PRAZO PARA O RECOLHIMENTO DA QUANTIA MANTIDA NA CONTA. ADIAMENTO DO JULGAMENTO DAS CONTAS DOS DEMAIS RESPONSÁVEIS.

TOMADA DE CONTAS ESPECIAL (TCE)

Unidade de Auditoria Especializada em Tomada de Contas Especial (AudTCE).

Cuidam os autos de tomada de contas especial instaurada pelo extinto Ministério do Desenvolvimento Regional, em razão de omissão no dever de prestar contas dos recursos repassados ao Município de Tucuruí/PA, por meio do Termo de Compromisso 0427/2017, celebrado entre a Secretaria Nacional de Defesa Civil (SEDEC) e o referido município, cujo objeto era a "construção de 2 (duas) pontes de concreto armado com as seguintes dimensões: Ponte do Negão (20,36 m de comprimento por 12,46 metros de largura) e Ponte do Marajá (16,6 metros por 19,0 metros) ".
2.	A referida avença foi firmada no valor de R$ 1.152.760,67, exclusivamente à conta do concedente, sem previsão de contrapartida do município. Teve vigência de 22/3/2018 a 31/12/2020, com prazo para a apresentação da prestação de contas em 1º/3/2021. Os repasses efetivos da União totalizaram R$ 1.152.760,67.
3.	Após o transcurso do referido prazo, sem a apresentação da documentação pertinente ao termo de compromisso, a SEDEC instaurou a presente tomada de contas especial e, ao final, concluiu pela existência de débito no valor total repassado, tendo imputado responsabilidade aos Srs. Artur de Jesus Brito e Alexandre Franca Siqueira, prefeitos do Município de Tucuruí/PA, nos períodos de 26/7/2017 a 31/12/2020 e 1º/1/2021 a 31/12/2024, respectivamente, na condição de gestores dos recursos.
4.	Submetidos os autos ao descortino desta Corte de Contas, autorizei a realização das seguintes medidas processuais:
4.1.	Citação do Sr. Artur de Jesus Brito, tendo em vista a "não comprovação da boa e regular aplicação dos recursos federais repassados ao município de Tucuruí - PA, em face da omissão no dever de prestar contas dos valores transferidos, no âmbito do termo de compromisso descrito como "construção de 2 (duas) pontes de concreto armado com as seguintes dimensões: Ponte do Negão (20,36 m de comprimento por 12,46 metros de largura) , e, Ponte do Marajá (16,6 metros por 19,0 metros) .", no período de 22/3/2018 a 31/12/2020, cujo prazo encerrou-se em 1/3/2021";
4.1.1.	Valor do Débito:
	Data de ocorrência
	Valor histórico (R$) 

	10/10/2018
	1.152.760,67

4.2.	Citação do Município de Tucuruí/PA devido à não devolução do saldo remanescente na conta específica;
4.2.1.	Valor do Débito:
	Data de ocorrência
	Valor histórico (R$) 

	16/7/2021
	58.479,85

4.3.	Audiência do Sr. Alexandre Franca Siqueira, em face do "não cumprimento do prazo originalmente estipulado para prestação de contas do termo de compromisso descrito como "construção de 2 (duas) pontes de concreto armado com as seguintes dimensões: Ponte do Negão (20,36 m de comprimento por 12,46 metros de largura) , e, Ponte do Marajá (16,6 metros por 19,0 metros) .", cujo prazo encerrou-se em 1/3/2021".
5.	Expedidos os atos pertinentes, os responsáveis deixaram transcorrer o prazo regimental, não tendo apresentado nenhuma resposta. 
7.	Nesse cenário, a AudTCE deu seguimento ao exame do processo e, diante da ausência da documentação comprobatória da regular aplicação das despesas em tela, propôs que as contas dos responsáveis fossem julgadas irregulares; que o Sr. Artur de Jesus Brito e o Município de Tucuruí/PA fossem condenados ao pagamento dos débitos e de multas individuais fundadas no art. 57 da Lei 8.443/1992; e que fosse aplicada a sanção do art. 58, inciso II, da referida norma, ao Sr. Alexandre Franca Siqueira. 
8.	O MPTCU aquiesceu ao aludido encaminhamento.
9.	Feito esse necessário resumo, passo a decidir.
10.	Conforme o relatório que antecede este voto, foi verificada a existência de saldo na conta específica da avença, cuja devolução não foi providenciada pelo ente municipal, a despeito de sua notificação. Da mesma forma, não houve apresentação de defesa acerca do assunto, o que impõe o prosseguimento do feito para adoção das providências pertinentes.
11. 	Quanto ao assunto, há vários julgados deste Tribunal no sentido de que a presunção de boa-fé de que goza a pessoa jurídica de direito público impõe a abertura de novo e improrrogável prazo para o recolhimento do débito atualizado, nos termos do art. 12, §§ 1º e 2º, da Lei 8.443/1992. Nesse sentido, cito os Acórdãos 793/2022, 13.348/2020, 12.079/2020, 15.092/2018 e 5.118/2014, todos da 1ª Câmara.
12. 	Desse modo, julgo adequado adotar essa medida a fim de que o município possa devolver o saldo remanescente existentes na conta específica do Termo de Compromisso 0427/2017, no prazo de quinze dias, conforme o art. 202, § 3º, do Regimento Interno do TCU. 
13. 	Por outro lado, entendo que a análise das irregularidades atribuídas aos Srs. Artur de Jesus Brito e Alexandre Franca Siqueira deve ser postergada para a próxima etapa processual. Tal encaminhamento visa a evitar descompassos na tramitação deste feito, estando em linha com a jurisprudência desta Casa, a exemplo dos Acórdão 8134/2021-TCU-Primeira Câmara, 5.141/2021-1ª Câmara e 650/2020-2ª Câmara, dentre outros. 
14.	Diante de todo o exposto, VOTO por que seja adotada a deliberação que ora submeto a este Colegiado.
TCU, Sala das Sessões, em 11 de abril de 2023.
BENJAMIN ZYMLER 
Relator